【裁判字號】    97,消債更,751
【裁判日期】    970904
【裁判案由】    聲請更生程序
【裁判全文】
臺灣高雄地方法院民事裁定           97年度消債更字第751號
聲  請  人  甲○○
訴訟代理人  徐豐益律師
上列當事人依消費者債務清理條例聲請更生事件，本院裁定如下
：
    主  文
聲請駁回。
聲請費用由聲請人負擔。
    理  由
一、聲請意旨略以：聲請人有不能清償債務情事，前於民國95年
    6月間已依中華民國銀行公會會員辦理消費金融案件無擔保
    債務協商機制，與國泰世華商業銀行（下稱國泰世華銀行）
    等9家債權銀行協商債務清償方案，並協商成立，約定聲請
    人應於每月10日前繳納新臺幣（下同）23,877元（按利率2%
    計息），分120期攤還所欠債務2,594,990元，惟聲請人於協
    商後，因心臟病發作而自友人公司離職，新工作因聲請人年
    紀稍長且有上開病史，致收入無法支應協商應繳之金額，子
    女本身亦負債，對於其生活費無法全額供應，因而才毀諾，
    無法繼續還款，故實有不可歸責於己致履行顯有重大困難，
    且聲請人無擔保或無優先權之債務總額未逾1,200萬元，復
    未經法院裁定開始清算程序或宣告破產，爰依法聲請更生等
    語。
二、按債務人與金融機構協商成立者，不得聲請更生或清算，但
    因不可歸責於己之事由，致履行顯有重大困難者，不在此限
    ；本條例施行前，債務人依金融主管機關協調成立之中華民
    國銀行公會會員辦理消費金融案件無擔保債務協商機制與金
    融機構成立之協商，準用前項之規定，消費者債務清理條例
    第151 條第5 項、第6 項分別定有明文。衡諸債之關係係以
    當事人間之信賴關係為基礎，為社會經濟組織之重要支柱，
    故當事人於以法律行為追求自己之利益之際，亦應顧及對方
    之利益，並考量債權債務在社會上之作用，本於誠實及信用
    之原則，行使債權及履行債務。是對於已陷入經濟上困境之
    消費者，若任其於惡性循環之債務窘境中自生自滅，將衍生
    嚴重之社會問題，難以維持安定之社會經濟秩序，故為兼顧
    債權人、債務人雙方之利益，對陷於經濟上困境之消費者，
    乃允其於消費者債務清理條例施行後，得選擇以重建型之更
    生程序或清算型之清算程序清理其債務，藉以妥適調整債務
    人與債權人及其他利害關係人間之權利義務關係，保障債權
    人獲得公平受償，並謀求消費者經濟生活之重建復甦機會。
    惟對於已與金融機構協商成立，或於本條例施行前，已依金
    融主管機關協調成立之中華民國銀行公會會員辦理消費金融
    案件無擔保債務協商機制與金融機構成立協商之債務人，若
    非因不可歸責於己之事由，致履行顯有重大困難，僅係為圖
    謀減免債務，而不為債務之履行，自有違債權契約為誠信契
    約之本旨，故依消費者債務清理條例第151 條第6 項準用同
    條第5 項前段之規定，不得聲請更生或清算，始能避免肇致
    道德危險。次按債務清償方案成立後，應由債務人按其條件
    履行，如因事後發生情事變更，在清償期間收入或收益不如
    預期，致該方案履行困難甚或履行不能，因不可歸責於己，
    始能准許債務人聲請更生或清算，以避免債務人任意毀諾已
    成立之協商，濫用更生或清算之裁判上債務清理程序。從而
    所謂「不可歸責於己之事由」，應係指客觀上聲請人之支出
    增多，或收入、收益減少，非其成立協商時所能預期，諸如
    物價上漲而成本增加、家屬患病等以致支出增加，或因病無
    法工作、僱佣之公司倒閉或裁員、失業、減薪等以致收入減
    少，均屬之。
三、本件聲請人於95年6月間依「中華民國銀行公會會員辦理消
    費金融案件無擔保債務協商機制」與各該無擔保債權銀行協
    商成立，並約定按利率2%計算，每月應繳金額為23,877元，
    惟聲請人自96年3 月間起即未依約繳款，嗣經最大無擔保債
    權銀行即國泰世華銀行判定毀諾等情，有協議書、無擔保債
    務還款計畫、民事補正暨釋明狀附95年一致性協商還款證明
    等各1 份在卷可憑（見本院卷第89、90頁、第107 至113 頁
    ），堪認屬實。聲請人雖以前揭情詞為由，主張其係因不可
    歸責於己之事由而為毀諾等語，固提出阮綜合醫院診斷證明
    書1 紙為據（見本院卷第92頁）。惟查：聲請人雖主張其於
    協商成立後，因罹患急性心肌梗塞，而影響其工作收入，然
    聲請人就其於96年3 月毀諾時所罹疾病與其工作收入減少間
    之因果關係，並未提出其他證據以資證明，且聲請人於95年
    度之薪資收入所得合計為189,912 元（即82,121+78,000+29
    ,791 ＝189, 912） ，反觀96年之薪資收入所得則為250,19
    9 元（即185,500+64,699＝250, 199），分別有95、96 年
    度綜合所得稅各類所得資料清單各1 份、各類所得扣繳暨免
    扣繳憑單等在卷足憑（見本院卷第20、21頁、第81頁），顯
    見聲請人於96年度之薪資所得尚且高於95年度之薪資所得，
    並無聲請人前開所稱因病致影響其工作所得之情，是其上揭
    主張委無可採。又觀諸聲請人所提出之前開診斷證明書所載
    ，可知聲請人係於95年7 月13日因罹患急性心肌梗塞而入院
    ，經接受心導管手術等治療後，於同年月19日隨即出院，是
    其住院之時間非長，應僅屬偶發性之急性病症甚明，聲請人
    復未提出其他證據證明因該疾病致有長期性之支出增加之情
    ，參以聲請人自罹患上開疾病後迄96年3 月間，在此為期非
    短之期間內，均能遵期繳款履約，已如前述，自難認聲請人
    有何因罹病致薪資收入短減或支出增加，並致影響其還款能
    力情事存在。聲請人主張其因罹患心臟病致其收入頓減，始
    毀諾未如期繳款云云，尚乏證據證明，而難採信。至聲請人
    另主張子女本身亦負債，對其生活費無法全額供應，因而才
    毀諾云云，然並未見聲請人就其於協商成立前後，子女供給
    其生活費之數額各若干，及協商成立後，其子女有何負債增
    加，致其收入有非可預期之減少等節為舉證，自難僅憑前開
    片面之詞為聲請人有利之認定，併此敘明。
四、綜上，本件聲請人未能舉證證明有何不可歸責於己而毀諾之
    事由存在，揆諸首揭規定及說明，其聲請即屬聲請更生之要
    件不備，應予駁回。
五、依消費者債務清理條例第8 條前段、第15條，民事訴訟法第
    95條、第78條，裁定如主文。
中    華    民    國    97    年    9     月    4     日
                  民事第六庭  法    官  鄭凱文
上為正本係照原本作成。
如不服本裁定，應於裁定送達後10日內，以書狀向本院提出抗告
，並繳納抗告費新臺幣1,000 元。。
中    華    民    國    97    年    9     月    4     日
                              書 記 官  張家瑜


司法院資訊處製作；財團法人民間司法改革基金會備份。
